【裁判字號】    88,上更(一),28
【裁判日期】    890229
【裁判案由】    清償借款
【裁判全文】
臺灣高等法院高雄分院民事判決      八十八年度上更(一)字第二八號
      上  訴  人  臺灣省合作金庫
      法定代理人  甲○○
      訴訟代理人  丙○○
                  許清連律師
                  邱佩芳律師
                  李錦臺律師
      被  上訴人  乙○○      .
右當事人間清償借款事件，上訴人對於中華民國八十六年六月二十四日臺灣高雄地方
法院八十六年訴字第一００四號第一審判決提起上訴，經最高法院第一次發回更審，
本院判決如左：
      主      文
上訴駁回。
第二審訴訟費用由上訴人負擔。
      事      實
甲、上訴人方面：
一、聲明：
  (一)原判決不利於上訴人部分廢棄。
  (二)右廢棄部分，被上訴人應給付上訴人新臺幣一百九十萬元及如附表所示之利息與
    違約金。
  (三)前項請求上訴人願提供現金或等值之八十四年度第二期甲類重大之交通建設公債
    擔保，請准宣告假執行。
  (四)第一、二審及發回前第三審之訴訟費用由被上訴人負擔。
二、陳述：與原判決及本院前審判決（八十六年上字第三七九號）記載相同者，茲引
    用之，另補稱：
  (一)被上訴人既對於系爭一百九十萬元借款借據及取款憑條上印文之真正並不爭執，
    且自承印章均由其自己保管，且系爭一百九十萬於上訴人方面准貸後，亦撥入被
    上訴人活期儲蓄存款八五三三－五帳戶內，業已完成交付系爭借款，被上訴人抗
    辯借據取款條上之印文仍係遭人盜蓋，揆諸前揭法文意旨，被上訴人自應就被盜
    蓋之事實負舉證責任。
  (二)被上訴人共借三筆款項，分別為八十萬元、二十萬元及系爭一百九十萬元，其中
    八十萬元部分均有依約或以轉帳或以現金分期繳納本息，而系爭一百九十萬元部
    分，被上訴人於八十五年五月二十三日即有以現金方式繳納利息，嗣於八十五年
    六月二十一日、七月二十三日、八月二十二日、九月二十三日、十月二十三日均
    以現金與被上訴人所不爭執之二十萬元借款之利息合併繳，八十五年十一月系爭
    一百九十萬及不爭之二十萬借款利息，則是自被上訴人於上訴人興鳳支庫八五三
    三－五號帳戶內自動扣繳，足認被上訴人確有借貸系爭一百九十萬元借款。
  (三)被上訴人與汪斌虎關係良好，被上訴人未依正常方式至上訴人處向承辦人員辦理
    借款，而係私自將印章交予汪斌虎蓋於取款條上向上訴人提款，提款事務汪斌虎
    應係代理被上訴人為之，則提款時汪斌虎係被上訴人之代理人，應無疑義；甚且
    被上訴人僅以電話向汪斌虎表示欲提款三十萬元，不須書寫借據及蓋印即可向汪
    斌虎取得三十萬元之貸款，益徵汪斌虎係被上訴人借款之代理人，而非單純上訴
    人之使用人。
三、證據：援用原審及本院前審之立證方法，並補提存摺影本及分戶交易明細九張。
    另請求鑑定系爭一百九十萬元之借據及約定書上「乙○○」簽名之真正。
乙、被上訴人方面：
一、聲明：
  (一)上訴駁回。
  (二)發回前第一、二、三審訴訟費用由上訴人負擔。
二、陳述：與原判決及本院前審判決記載相同者，茲引用之，另補稱：
  (一)依存摺上所載存款簡章第三條約定及最高法院七十二年台上字第四四一九號判決
    要旨所示，存取款均應攜帶存摺登記，且存摺為活期存取款時不可或缺之憑證，
    況被上訴人除有放款八十萬元之紀錄外，並無其他存款記錄，無從認定是否為信
    用良好之客戶，被上訴人既未到領款一百九十萬元，上訴人又未通知被上訴人
    補辦存摺登記，足見無摺取款之情況不適用於被上訴人。
  (二)由證人汪斌虎於鈞院證言可知系爭一百九十萬元之借據上之簽名及印文雖為真正
    ，但係汪斌虎利用職務上之機會，詐取被上訴人簽章之空白借據盜取公款，被上
    訴人並無貸款系爭一百九十萬元之意思，亦未收到一百九十萬元，自不生消費借
    貸效力。
三、證據：援用原審及本院前審立證之方法，另補提起訴書一紙及請求訊問證人汪斌
    虎。
      理      由
一、上訴人主張：被上訴人於八十五年三月十三日以所有坐落高雄縣大寮鄉○○段二
    ０三號土地及其上建物向上訴人所屬興鳳支庫申請抵押借款三百萬元，經上訴人
    興鳳支庫於同年月二十七日核准貸放二百九十萬元後，於同年四月二十四日借取
    一百九十萬元，約定借款期間至八十六年四月二十四日止，利息按週年利息百分
    之八‧七五計算按月支付逾期不履行，自逾期之日起六個月以內加計放款利率之
    百分之十，逾期六個月以上者，超過六個月部分加計放款利率之百分之二十之違
    約金，未按期付息，即喪失期限利益，詎被上訴人僅依約繳納利息至八十五年十
    一月二十四日，爰依消費借貸之法律關係，求為命被上訴人給付借款一百九十萬
    元，及加付利息及違約金之判決（其就利息之請求於本院減縮自八十五年十一月
    二十五日起算，違約金之請求減縮自八十五年十二月二十五日起算；另其於原審
    請求返還二十萬元本息違約金部分，原審判決上訴人勝訴，被上訴人未聲明不服
    ）。
二、被上訴人則以：其未於八十五年四月二十四日向上訴人借款系爭一百九十萬元，
    係上訴人之職員汪斌虎利用承辦被上訴人申請抵押借款之機會，偽造借據，假冒
    被上訴人之名義冒領等語置辯。
三、上訴人主張被上訴人於八十五年三月十三日以其所有房地向上訴人所屬興鳳支庫
    申請抵押借款三百萬元，經上訴人興鳳支庫於同年月二十七日核准貸放二百九十
    萬之情，有上訴人提出之貸款申請書及授信批覆書各一件為證（原審卷第四四─
    四五頁），並為被上訴人所不爭執，此部分主張堪信為真。
四、上訴人主張被上訴人於上開核准貸放後，曾於八十五年四月二十四日借款一百九
    十萬元之事實，業提出授信申請書、借據、授信約定書、放款支出傳票、放款帳
    號資料查詢單、分戶交易明細表，取款條、轉帳收入傳票為證，被上訴人雖否認
    有借款一百九十萬元，惟經本院將系爭一百九十萬元借據上之「被上訴人簽名」
    、「被上訴人印文」及取款條上之「被上訴人印文」經送法務部調查局鑑定結果
    ，認與被上訴人於本院當庭簽名等筆跡相同；與被上訴人之印章所蓋印文相同，
    此有該局八十八年十月二十六日陸(二)字第八八０七六一四八號鑑定通知書附本
    院卷內可按，即系爭一百九十萬元借據上簽名、印文及取款條印文為真正，從而
    ，被上訴人抗辯係上訴人興鳳支庫職員汪斌虎利用承辦該抵押貸款機會所冒貸系
    爭一百九十萬元借款，自應就此負舉證責任。
五、經查：
  (一)上訴人興鳳支庫職員汪斌虎冒貸多數客戶貸款案件於八十五年十一月間經人發覺
    ，嗣汪斌虎逃匿經檢方通緝，經緝獲後，於檢察官偵查中坦承系爭一百九十萬元
    係其冒貸之情，有被上訴人提出台灣高雄地方法院檢察署八十八年度偵緝字第一
    五四五號起訴書一紙附可按，且經本院提押中之證人汪斌虎於本院證稱：我原
    並不認識被上訴人，被上訴人是借款客戶，因被上訴人要貸款多次小額，所以被
    上訴人在寫八十萬元借據時，我即告訴被上訴人同時多寫二張借據並蓋印，但金
    額空白之借據放在我這兒，以便被上訴人要再借貸時，即可撥款，被上訴人依我
    意思為之時，我趁機盜用被上訴人印章於一張空白取款條上；嗣被上訴人要再借
    二十萬元，我就填寫前述一張空白借據金額為二十萬元，另之前我自行挪用前述
    一張空白借據填載一百九十萬元而冒貸一百九十萬元，嗣被上訴人又要借三十萬
    元，因空白借據已被我挪用，故我沒叫被上訴人再寫借據，而自行以冒貸合庫錢
    交付，我領款一百九十萬元係以轉帳方式，不用被上訴人存摺，在補登存摺時，
    以空白紙方式消掉紀錄，此種方式，銀行亦清楚，至於一百九十萬利息，係我以
    現金繳，被上訴人並不知情等語（本院八十八年十二月三十日準備程序筆錄）。
  (二)被上訴人以其房地設定抵押向上訴人興鳳支庫申請抵押借款三百萬元，經上訴人
    興鳳支庫核准貸放二百九十萬元，惟被上訴人非一次即借貸二百九十萬元，而係
    先於八十五年四月八日借貸八十萬元，另曾於八十五年五月三十日借貸二十萬元
    之情，為兩造所不爭執；另被上訴人抗辯其另於八十五年九月十一日又向上訴人
    借貸三十萬元，此為上訴人否認，惟依被上訴人在上訴人所開立之帳號八五三三
    ─五號存摺所登載，八十萬元及二十萬元放款均有記載，三十萬元部分則係由人
    以無摺轉存方式存入，此有該存摺（置本院卷內證物袋）可按，足證確有人存入
    三十萬元供被上訴人提領。又系爭一百九十萬元借款之核撥領款方式，依上訴人
    主張係其興鳳支庫核准貸放後於八十五年四月二十四日將之撥入被上訴人所有上
    開八五三三－五帳戶內，再於八十五年四月二十五日由該帳戶領出，領款方式係
    由上訴人興鳳支庫交付該支庫所簽發之票據號碼0000000號面額一百九十
    萬元，付款人台灣銀行鳳山分行（即俗稱台支）之支票之情，固據上訴人提出放
    款支出傳票、收入傳票、轉帳收入傳票在卷為證，但上開證物均為上訴人單方製
    作之文書，而以被上訴人所有之上開八五三三─五號帳戶存摺八十五年四月二十
    日、二十五日並無系爭一百九十萬元之存入或提出之登載，雖依證人即該支庫放
    款襄理陳國松及該支庫承辦人李美龍之證言，存戶無庸攜帶存款存摺，亦得以轉
    帳或領取支票方式提取其在帳戶內存款之情，惟查，縱存、提系爭一百九十萬元
    款項時，未持存摺登載，但八十五年四月二十五日以後至八十五年十一月八日止
    ，被上訴人在該帳戶前後有多筆存提款項之出入，存摺上均逐一登載，則於被上
    訴人持用存摺為多次存提時，依正常程序，系爭一百九十萬元之存提之紀錄，理
    應事後即補登載之，但卻未補登載於上之情，此有該存摺可按，而上訴人及其證
    人陳國松、李美龍就此事後存摺未補登載異常程序，均未能說明原因為何﹖顯見
    確係有人故意使被上訴人存摺不登載系爭一百九十萬元款項之撥入及提領之情甚
    明。
  (三)前述上訴人主張系爭一百九十萬元經被上訴人以取款條領款，領款方式係支付台
    支支票。但查，該台支支票係由汪斌虎以其所有台東區中小企業銀行鳳山分行之
    五一－七０一－二號帳戶提領該台支支票，此有台灣銀行鳳山分行八十七年二月
    十七日銀鳳營字第九九四號函、台東區中小企業銀行八十七年三月十三日東企
    銀鳳字第二二號函可按（本院前審卷第一一三、一二八頁），足認系爭一百九十
    萬元之款項最後確由汪斌虎領走，應無疑義。
  (四)上訴人雖主張被上訴人於八十五年五月二十三日以現金繳付一百九十萬元借款利
    息及八十五年六月至十月以現金繳付一百九十萬元及二十萬元借款利息，八十五
    年十一月二十五日自被上訴人帳戶扣繳利息云云，但為被上訴人否認以現金支付
    利息，而以被上訴人提出之繳付利息之放款帳務資料查詢單、放款收入傳票，均
    只能證明有人以現金繳付上開日期一百九十萬元借款之利息，並無法證明係被上
    訴人所為，況且證人汪斌虎已證述一百九十萬元之借款利息，係其以現金繳納等
    語；再以被上訴人係於八十五年五月三十日始借貸二十萬元，其原借八十萬元之
    利息，均係以前開帳戶存摺內金額，由上訴人自扣繳，此為兩造所不爭，且被上
    訴人自再借貸二十萬元後，每次存入供扣繳利息餘額，均足以繳納其所借八十萬
    元及二十萬元之二筆借款利息，此有該存摺可按，況依證人陳文彬於本院前審中
    證述：「八十五年十一月二十五日自動扣繳自乙○○帳戶；如果客戶事先用現金
    繳（利息），我們就不會再從他的帳戶扣繳」等語（本院前審卷第八六頁）；而
    以上訴人於八十五年十一月二十五日自動自被上訴人之八五三三－五號帳戶內扣
    繳一百九十萬元部分之利息，因被上訴人之存摺尚未登載，有存摺可按，被上訴
    人自無從知悉有一百九十萬元借款情事；再以上訴人既係因有人於八十五年一月
    至十月止，以現金繳納二十萬元借款利息，始未自被上訴人之上開帳戶內自動扣
    繳二十萬元部分之利息，因而在上訴人未向被上訴人催繳二十萬元之借款利息情
    況下，縱被上訴人因而未察覺存摺未扣繳二十萬元利息或故意不向上訴人查詢為
    何漏未扣繳，亦均不足以證明被上訴人有借貸系爭一百九十萬元情事。至於汪斌
    虎支付一百九十萬元利息時，一併繳付二十萬元利息，顯係因汪斌虎冒貸一百九
    十萬元時係以一次申請核貸二百十萬元，此有授信申請書可按（本院前審卷第四
    十一－四十二頁），為避免引人疑義，故二筆借款利息一併繳納。
  (五)綜上所述，以證人汪斌虎與被上訴人並無任何情誼，自無故為不利於已之證言，
    而使自己因偽造文書犯行受刑事處罰，尚負民事賠償責任之理，且汪斌虎所證述
    被上訴人多次借貸小額款項、其冒借一百九十萬元之過程、被上訴人存摺登載情
    形、一百九十萬元款項流向、利息繳付情形，將之對照前述(二)、(三)、(四)點，均相
    互合，證人汪斌虎之證言應為可信。被上訴人抗辯系爭一百九十萬元之借據及
    取款條均為汪斌虎利用承辦抵押貸款機會偽填金額偽造，假冒被上訴人名義借款
    並冒領之，應可採信。上訴人主張被上訴人借貸系爭一百九十萬元云云，尚難信
    為真實。
  (六)上訴人另主張被上訴人有關印鑑交與汪斌虎，應依表見代理之規定，負授權人責
    任云云。惟查，所謂表見代理係指由自己行為表示以代理權授與他人，或知他人
    表示其代理人而不為反對之表示者，對第三人應負授權人之責任，但第三人明知
    其無代理權或可得而知者，不在此限，民法第一百六十九條定有明文。本件汪斌
    虎係上訴人與鳳支庫職員，負責承辦被上訴人向上訴人興鳳支庫申請抵押款事務
    ，則被上訴人交付印章、及依汪斌虎指示於空白借據上蓋章簽名交付予汪斌虎，
    均係申請貸款所必須程序，汪斌虎趁機盜用印章蓋於取款條及事後偽填空白借據
    之金額之行，均非被上訴人有以代理權授與汪斌虎或知汪斌虎為其代理而不為反
    對之表示之情形，上訴人此部分主張亦無可採。
六、從而，上訴人依消費借貸之法律關，訴請被上訴人返還一百九十萬元及利息、違
    約金，自屬無據，應予駁回，原審為上訴人敗訴之判決，並駁回此部分假執行之
    聲請，核無不合，上訴人上訴指摘原判決此部分不當，求予廢棄改判，為無理由
    ，應予駁回。
七、據上論結，本件上訴為無理由，依民事訴訟法第四百四十九條第一項、第七十八
    條，判決如主文。
中      華      民      國    八十九    年      二      月    二十九    日
                                      臺灣高等法院高雄分院民事第一庭
~B1審判長法官  黃金石
~B2法      官  周慶光
~B3法      官  簡色嬌
右為正本係照原本作成。
如對本判決上訴，須於判決送達後二十日內向本院提出上訴狀，其未表明上訴理由者
，應於上訴後二十日內向本院提出上訴理由書。
中      華      民      國    八十九    年      三      月      六      日
~B法院書記官  周能智
附表：
┌──┬───────┬──────────────────┬─────────────┐
│編號│本金（新台幣）│利                                息│違          約          金│
├──┼───────┼──────────────────┼─────────────┤
│１  │壹佰玖拾萬元  │自民國八十五年十一月二十五日起至清償│自民國八十五年十二月二十五│
│    │              │日止，按週年利率百分之八點七五計算之│日起，逾期在六個月以內者依│
│    │              │利息。                              │上開利率之百分之十，逾期超│
│    │              │                                    │過六個月者，按上開利率之百│
│    │              │                                    │分之二十計付違約金。      │
└──┴───────┴──────────────────┴─────────────┘
                                                                    ＨＦＪ


司法院資訊處製作；財團法人民間司法改革基金會備份。
